【裁判字號】    89,訴,1068
【裁判日期】    891113
【裁判案由】    分割共有物
【裁判全文】
臺灣臺南地方法院民事判決  八十九年度訴字第一○六八號
    原      告  乙○○
    訴訟代理人  丁○○
    被      告  甲○○
                丙○○○
右當事人間請求分割共有物事件，本院判決如左：
    主    文
兩造共有之坐落台南縣麻豆鎮○○段九二五地號、地目建、面積參陸捌平方公尺土地
，應分割如附圖二所示：Ａ部分面積零點零壹貳貳陸柒公頃分歸被告甲○○取得，Ｂ
部分面積零點零壹貳貳陸柒公頃分歸被告丙○○○取得；Ｃ部分面積零點零壹貳貳陸
陸公頃分歸原告乙○○取得。
訴訟費用由被告甲○○、丙○○○各負擔三分之一，餘由原告負擔。
    事    實
甲、原告方面：
一、聲明：請求判決如主文所示。
二、陳述：
    （一）坐落台南縣麻豆鎮○○段九二五地號、地目建、面積參陸捌平方公尺土地
          （以下簡稱系爭土地）為兩造所共有，原告應有部分三分之一，被告李永
          發、丙○○○應有部分各三分之一。兩造間並無不予分割之特約，亦無不
          能分割之情形，惟因無法達成協議，為此依法提起本訴。
    （二）為便利共有人使用原來地上物，請求准予分割如附圖一所示：Ａ部分面積
          一二二點七平方公尺分歸原告取得，Ｂ部分由被告二人保持共有。
    （三）原告係九二一震災受災戶，希望系爭土地上有房屋部分分歸被告，原告分
          得沒有房屋在其上之土地後將出售以解決經濟上之困境。
    （四）土地上之房屋係原告之父起造無訛。
三、證據：提出土地登記簿謄本及附圖一各一件。
乙、被告方面：
  壹、被告甲○○部分：
  一、聲明：同意以各別所有方式分割。
  二、陳述：在不拆除父親所建房屋之前提下，同意分得附圖二之Ａ部分。
  貳、被告丙○○○部分：
  一、聲明：同意以各別所有方式分割。
  二、陳述：
            同意附圖二之分割方式，但因自己已在Ｃ部分搭建鐵皮屋使用，希望能
            分得該部分土地，或以抽籤方式決定。
丙、本院依職權履勘現場，並囑託台南縣麻豆地政事務所就附圖二所示分割方案製作
    複丈成果圖。
    理      由
一、本件原告主張坐落台南縣麻豆鎮○○段九二五地號、地目建、面積參陸捌平方公
    尺土地為兩造所共有，兩造應有部分各三分之一，業據其提出與所述相符之土地
    登記簿謄本一件為證，並為被告二人所不爭執，應堪信原告之主張為真實。
二、按共有人得隨時請求分割共有物，但因物之使用目的不能分割或契約定有不可分
    割之期限者，不在此限；又共有物之分割，依共有人協議之方法行之，分割方法
    不能協議者，法院得依任何共有人之聲請，以原物分配於各共有人，民法第八百
    二十三條第一項、第八百二十四條第一項第一款分別定有明文。本件兩造間並無
    約定不分割之期限，系爭土地亦無因物之使用目的不能分割之情形，惟因無法協
    議分割，為此依法提起本訴，請求裁判分割等情，為兩造所不爭執，則原告依前
    揭法條之規定，訴請判決分割，於法洵無不合。
三、又分割共有物時，法院應參酌當事人之聲明、共有物之性質、經濟效用及全體共
    有人之利益等因素公平為之。經查：系爭土地地形完整，西側緊臨道路，餘南、
    北、東側與他人土地相鄰，並無巷道可供通行，土地上自南而北接連建有分別由
    被告二人各自占有使用之四間房屋或地上定著物（詳細情形參附圖三），門牌號
    碼祗有台南縣麻豆鎮○○里○○○路一三二號一個等情，業經本院會同台南縣麻
    豆地政事務所勘測現場屬實，有現場略圖，並經該地政事務所製有土地複丈成果
    圖（即附圖三）在卷可憑，復為兩造所不爭執，足見前述系爭土地之使用情狀堪
    信為真實。再查依附圖二之分割方法，分割後每一筆土地，地形完整，有利於開
    發使用而能增加土地利用之經濟效益，且各共有人所分得之土地均面臨道路足供
    通行，並無分割後土地面積狹小形成畸零地之情形等優點；再參以系爭土地上被
    告占有使用之房屋或定著物，多數分佈在附圖二所示Ａ、Ｂ部分，且被告二人長
    久居處使用該地，原告則因早年離家，且無返家營生計劃，是以依附圖二之方割
    方法：由被告甲○○取得如附圖二所示Ａ部分，由被告丙○○○取得如附圖二所
    示Ｂ部分，由原告取得如附圖二所示Ｃ部分，如此可保存被告二人於分割後繼續
    使用原使用之大部分建物或定著物，不但大致符合土地之使用現況，亦可發揮土
    地之效用，避免拆除尚有經濟利益之建物或定著物而造成資源之浪費，以兼顧社
    會經濟利益。
四、綜上所述，本院斟酌系爭土地之現有使用狀況、對外通行問題、位置及土地整體
    利用之經濟性及共有人間分割利益之均衡等情，認附圖二所示之分割方式，不但
    可發揮土地之經濟效用，亦兼顧全體共有人之利益及對外通行問題，認以附圖二
    所示之方法分割為適當，爰判決合併分割如主文第一項所示。
五、結論：本件原告之訴為有理由，依民事訴訟法第七十八條、第八十五第一項但書
    ，判決如主文。
中      華      民      國    八十九    年     十一     月     十三     日
                                臺灣臺南地方法院民事第三庭
~B法      官  謝靜慧
右為正本係照原本作成
如對本判決上訴，須於判決送達後廿日內向本院提出上訴狀
中      華      民      國    八十九    年     十一     月     十三     日
~B法院書記官  謝素嬿


司法院資訊處製作；財團法人民間司法改革基金會備份。
